臺灣高等法院高雄分院刑事判決
111年度上易字第86號
上  訴  人  臺灣屏東地方檢察署檢察官
被      告  黃文俊


選任辯護人  洪秀峯律師
            林文鑫律師（於辯論終結後解除委任）
上列上訴人因被告恐嚇取財案件，不服臺灣屏東地方法院110年
度易字第185號，中華民國111年1月5日第一審判決（起訴案號：
臺灣屏東地方檢察署108年度偵字第8565號），提起上訴，本院
判決如下：
    主  文
上訴駁回。
    理  由
一、公訴意旨略以：被告丙○○係屏東縣○○鄉東寧村東寧社區
    發展協會（下稱東寧社區發展協會）理事長，竟意圖為自己
    不法之所有，藉口巧思家建設有限公司【下稱巧思家公司，
    原在屏東縣○○鄉○○段○○○○○○○○○○○○○○○○段○000 ○00000 地號
    興建房屋（下稱本案工地）】，於民國106 年7 月4 日13時
    許，在相鄰之屏東縣○○鄉○○段00000 地號土地（下稱719-3 
    地號土地）上，雇請姓名年籍不詳之工人，擅自剷除東寧社
    區發展協會於該地所管領種植之羅漢松、桂花、七里香、雞
    蛋花等植物，致令不堪用。惟該樹並非該協會所種，且樹尚
    遍佈同段720-6 號國有土地、台灣糖業股份有限公司（下稱
    台糖公司）所有之同段720-2 地號土地（下稱720-2 地號土
    地）；另案發前，被告以極快速度向○○鄉公所取得719-3地
    號土地使用權（105年10月3日方歸○○鄉公所管理），巧思家
    公司實係以盆栽保存以便於建築施工，無毀損該樹。被告明
    知該會無任何損失，卻開始於同年7、8月間，找人多方騷擾
    該建築工地，並於同年9月6日中午，在○○鄉調解委員會辦公
    處所，持該樹值新臺幣（下同）1,600萬之估價單，向巧思
    家公司負責人乙○○、甲○○夫妻強索1,500萬元，嗣降為500萬
    元，惟甲○○夫妻不從，被告為達恐嚇取財之目的，於106年1
    0月11日上午9時45分許，欲以菱形鐵網圍住該工地西邊兩出
    口，阻撓該公司重機械出入，妨害巧思家公司施工，被告更
    與甲○○、李○○父子拉扯，惟甲○○夫妻仍不從而未遂，被告因
    後繼阻撓無力，甲○○夫妻遂於闢南邊出口後繼續施工完成建
    屋等情。因認被告涉犯刑法第346 條第3 項、第1 項之恐嚇
    取財未遂罪嫌；同法第304 條第1 項強制罪嫌等語。
二、犯罪事實之認定，係據以確定具體的刑罰權之基礎，自須經
    嚴格之證明，故其所憑之證據不僅應具有證據能力，且須經
    合法之調查程序，否則即不得作為有罪認定之依據。倘法院
    審理之結果，認為不能證明被告犯罪，而為無罪之諭知，即
    無刑事訴訟法第154 條第2 項所謂「應依證據認定」之犯罪
    事實之存在。因此，刑事訴訟法第308 條前段規定，無罪之
    判決書只須記載主文及理由，而其理由之論敘，僅須與卷存
    證據資料相符，且與經驗法則、論理法則無違即可，所使用
    之證據亦不以具有證據能力者為限，即使不具證據能力之傳
    聞證據，亦非不得資為彈劾證據使用。故無罪之判決書，就
    傳聞證據是否例外具有證據能力，本無須於理由內論敘說明
    （最高法院102年度台上字第3161號判決參照）。本件被告
    既經本院認定犯罪不能證明（詳下述），依上開說明，本判
    決就此部分即不再論述所援引證據之證據能力，合先敘明。
三、被告未經審判證明有罪確定前，推定其為無罪；犯罪事實，
    應依證據認定之，無證據不得認定犯罪事實。不能證明被告
    犯罪或其行為不罰者應諭知無罪之判決，刑事訴訟法第154 
    條、第301 條第1 項分別定有明文。又依據刑事訴訟法第16
    1 條第1 項規定，檢察官就被告犯罪事實，應負舉證責任，
    並指出證明之方法。因此，檢察官對於起訴之犯罪事實，應
    負提出證據及說服之實質舉證責任。倘其所提出之證據，不
    足為被告有罪之積極證明，或其指出證明之方法，無從說服
    法院以形成被告有罪之心證，基於無罪推定之原則，自應為
    被告無罪判決之諭知（最高法院92年度台上字第128號判例
    意旨參照）。　
四、檢察官認被告涉犯上開罪嫌，無非係以被告之自白；證人甲
    ○○、乙○○、李○○、邱○○、李○○、朱○○於偵查中之證述；及估
    價單、土地複丈成果圖、現場照片、屏東縣○○鄉○○000 ○0 ○
    00○○○鄉○○○00000000000 號函、土地建物查詢資料等證據，
    為主要論據。訊據被告堅決否認有何恐嚇取財未遂與強制犯
    行，辯稱：樹是前任理事長種的，我認為是前任理事長交接
    給我，都是我跟志工在維護，所以我認為樹是我們社區的。
    雖然樹木被建商移植到盆栽，但我認為樹不能活，求償是為
    了維護社區權益。之所以求償1千多萬元，是認為那些樹都
    是蠻有價值。因為原本的樹就種在那邊，建商試圖從我們這
    邊做通路，架設圍籬就是要美化用，也為了有所區隔，我們
    還想種樹等語。經查：
　㈠東寧社區發展協會（當時理事長為林○○）於100年1月間，曾
    向行政院農業委員會水土保持局（下稱農委會水土保持局）
    臺南分局申請「紮根種希望—社區植樹活動」。經農委會水
    土保持局臺南分局於100年2月9日核定，並同意補助經費（
    上限為3萬元）後，由東寧社區發展協會於100年3月間，在7
    19-3 地號土地（即國有水利地）、720-2 地號土地（即臺
    糖公司鐵道土地）上，種植羅漢松、七里香等樹木。嗣東寧
    社區發展協會於100年3月25日檢送相關資料（含植樹前、中
    、後相片）向農委會水土保持臺南分局辦理核銷，並請領補
    助款3萬元之事實。業據證人即東寧社區發展協會前理事長
    林○○於原審審理中證陳在卷（詳原審卷第228頁以下），並
    有農委會水土保持局110年11月12日水保農字第1101813807
    號函及所附農委會水土保持局臺南分局110年11月10 日水保
    南農字第1102035497號函、「紮根種希望—社區植樹活動」
    申請表等資料（詳原審卷第163頁以下）。是此部分之事實
    ，應堪認定。
　㈡719-3 地號土地為國有土地，嗣因屏東縣○○鄉公所為綠美化
    用地需要，申請無償撥用上開土地，經行政院於106年2月7
    日以院授財產公字第10600035030號函准予辦理，上開土地
    之管理人即為屏東縣○○鄉公所。又被告於105年8月12日起，
    擔任東寧社區發展協會理事長（任期至109年8月11日）。該
    協會為辦理社區環境綠美化之用，遂於106年7月19日以屏縣
    ○鄉○○○區○○○○○000000號函，向屏東縣○○鄉○○○○00000 地號
    土地。經屏東縣○○鄉○○於000 ○0○00○○○○鄉○○○00000000000
    號函准予借用等情。有上開函文、屏東縣人民團體負責人當
    選證明書及土地建物
　　查詢資料結果在卷可參（詳警9700卷第63頁；他字卷第17頁
    、第19頁、第58頁、第103頁）。故此部分之事實，亦堪認
    定。
　㈢行政院於106年2月7日准予將719-3 地號土地無償撥用予屏東
    縣○○鄉公所管理之後，在該公所於106年7月24日准予將該土
    地借用予東寧社區發展協會之前。巧思家公司為在本案工地
    興建房屋，於106年7月4日13時前某時，雇工將東寧社區發
    展協會人員種植在719-3 地號土地、同段720-6 號土地上之
    羅漢松、七里香等等樹木挖起，改以盆栽方式移植，並放置
    在上開土地旁，嗣被告於106年7月4日13時，行經上開土地
    ，發現上開情事，遂報警處理。之後，同年9月6日，被告與
    巧思家公司負責人乙○○、總經理甲○○，曾在屏東縣○○鄉公所
    1樓會議室進行調解之事實，業據被告於警詢、調詢中自陳
    在卷（詳警9700卷第29頁；詳他字卷第22頁），並經證人即
    屏東縣政府警察局里港分局九如分駐所所長邱○○、證人即巧
    思家公司負責人乙○○於警詢、調詢或偵查中證述在卷（詳警
    9700卷第9頁、第11頁；他字卷第29頁、第30頁、第131頁）
    ，並有樹木被挖取後之現場相片在卷可參（詳警9700卷第45
    頁以下）。因此，此部分之事實，應堪認定。
　㈣恐嚇取財部分：
　　刑法第346 條恐嚇取財罪之構成，係指以將來惡害之通知恫
    嚇他人而言，須以行為人對於被害人所用之手段，有使其發
    生畏懼心者為要件，且須有為自己或第三人不法所有之意圖
    ，方能構成。
　⒈關於106年9月6日，被告與巧思家公司負責人乙○○、總經理甲
    ○○在屏東縣○○鄉公所會議室進行調解之過程：
　⑴證人邱○○於調詢時證稱：106年9月6日，屏東縣政府地政事務
    所人員、我、甲○○、被告及○○鄉公所建設課課長等人會同到
    場鑑界；鑑界之後前述人共同前往○○鄉公所1 樓會議室會談
    後續處理事宜，被告當場表示要求巧思家公司賠償樹木的損
    失1,000 多萬元，甲○○不同意，並表示巧思家公司並無毀損
    樹木，只是將樹木移植到盆栽上，所以不願意賠償，只願意
    以敦親睦鄰的名義給予東寧社區5 萬元補償，被告不能接受
    ，雙方互嗆，場面火爆，協調破局等語（詳他卷第30頁）。
　⑵證人李○○於偵查中證稱：鑑界當天，我在調解室有聽到被
    告要求1,000 多萬元，丙○○後來有降成說500 萬元，不給會
    怎麼樣沒有講，因為他們一直爭吵聽不清楚等語（詳他卷第
    149頁）。
  ⑶證人乙○○於偵查時證稱：被告說我隨便賺都有5,000 萬元，
    拿1,500 萬元算什麼，我跟我先生有答應要給他5 萬元，要
    敦親睦鄰，後來他說他不能做主等語（詳他卷第131頁）。
  ⑷證人甲○○於偵查及原審審理中證稱：鑑界那天被告是邀我們
    去鄉公所進去右手邊的旁邊房間，他說隨便賺也有5,000 萬
    元，拿1,500 萬元算什麼，我太太是說要給他2 萬元，後來
    變成5 萬元，他說他們有鑑價過，後來他就說要回去研究；
    （問：他有說如果不給他錢，他要怎麼做嗎？）被告說那些
    樹木值1,500 萬元，但我沒有接受；（問：你聽到是否會害
    怕？）這種事情偶爾也會發生啦，我是沒有接受等語（詳偵
    卷第61頁；原審卷第250頁、第251頁）。
  ⑸觀之上開證人證詞，被告雖以樹木遭破壞、毀損為由，要求
    證人乙○○、甲○○所屬之巧思家公司賠償，但因被告提出之1,
    500 萬元賠償金過高，經協商後談判破局。在協商之過程中
    ，雖雙方互嗆，場面火爆，但被告並未提到若證人乙○○、甲
    ○○不願賠償金錢，則將會遭受何惡害。故被告索要金錢時，
    顯然並無以惡害通知證人乙○○、甲○○，或威嚇證人乙○○、甲
    ○○，更無以將來之惡害要脅證人乙○○、甲○○，被告所為自與
    恐嚇取財罪之客觀構成要件有違。
　⒉關於被告是否有為自己或第三人不法所有之意圖部分：
　⑴證人乙○○、甲○○所屬巧思家公司於106年7月4日13時前某時，
    雇工挖取之樹木，係東寧社區發展協會於100年3月間，參與
    農委會水土保持局之「紮根種希望—社區植樹活動」，所種
    植之樹木等情，業經本院認定如前。
　⑵由於證人即屏東縣○○鄉東寧村村長朱○○於調查及偵查中證陳
    ：約1 、2 年前，在東寧村東寧路140 巷上要蓋房子的建商
    到我的村長辦公室找我，他們說因為施工的土地要整地，而
    該塊土地旁有種植七里香、羅漢松、雞蛋花等樹木，希望我
    可以協助他們把樹移走，我告訴建商人員，那些樹不是村長
    辦公室管轄，而是東寧社區發展協會時任理事長之林○○所種
    植，他們如果想要把樹移走，我可以幫他們聯繫林○○，之後
    建商就離開了。到了106 年7 月間我去大陸旅遊，旅遊期間
    的某天晚上，建商人員打電話給我，說他們想要把樹挖走，
    我回他說如果你們要把樹挖走，要先跟社區發展協會講好，
    然後電話就掛斷了。等我從大陸回來才知道建商已經把樹挖
    起來放在盆子裡，集中放在原本種植的土地旁，那些樹有將
    近百盆；原來的樹都弄成盆栽，後來都不知道去何處，要問
    社區，應該都是被人家搬走了等語（詳他字卷第53頁、第54
    頁；偵卷第74頁）。且證人乙○○亦於警詢、偵查中證陳：因
    719-3地號位於我們所有之646地號旁，當時719-3地號上有
    種植植物，該些植物若種植於該處，將會影響我們公司工程
    施作的進行，所以我與我公司總經理甲○○與兩位友人去找東
    寧村村長詢問是由何人所種植、該如何處理，村長當時跟我
    們說是由東寧發展協會理事長所種植，我們便請村長幫我們
    聯絡理事長，但理事長沒有接電話，後來村長說會幫我們轉
    達，所以我們認為我們已經有告知村長了，我們公司便將該
    719-3地號上所種植的植物暫時移植於盆栽上，並放置於719
    -3地號旁之空地；我們把它弄成盆栽後，就被當地人拿走了
    等語（詳警9700卷第9頁；偵卷第59頁）。因此，證人乙○○
    所屬之巧思家公司為順利在本案工地興建房屋，於未親自與
    東寧社區發展協會協調樹木搬遷事宜，亦未確認是否經該協
    會同意之下，即擅自將樹木挖取，改以盆栽方式移植，並放
    置在上開土地旁，嗣後亦未盡妥善保管之責，任由他人將該
    樹木取走之事實，應堪認定。
　⑶未與土地分離之樹木，依民法第66條第2項之規定，為土地之
    構成部分。雖東寧社區發展協會於100年3月間所種植之樹木
    ，係種植在719-3地號土地，原則上屬國有財產局所有。惟
    被告不諳法律，不瞭解此部分之法律關係，認為該樹木係由
    東寧社區發展協會所種植，應為該協會所有，並非悖於常情
    。此觀之本院向屏東縣○○鄉○○○○○○○○區○○○○○00000地號土地
    上種植樹木、植栽，該樹木、植栽之所有權歸屬為何，該鄉
    公所回覆屬東寧社區發展協會所有等情，有該鄉公所111年4
    月1日屏九鄉社字第11130346800號函可參（詳本院卷第77頁
    ），即可知之。被告主觀上認為該樹木屬東寧社區發展協會
    所有，巧思家公司未經該協會同意，即擅自將該樹木挖取，
    改以盆栽方式移植，並放置在上開土地旁，嗣後亦未盡妥善
    保管之責，任由他人將該樹木取走，致東寧社區發展協會受
    有損害，為維護協會利益，出面向巧思家公司求償，主觀上
    已難認為有為自己或第三人不法所有之意圖。縱被告提出來
    路不明之收據，求償金額高達1,500 萬元，不無誇大之嫌，
    但此僅涉及雙方對賠償金額之認知，巧思家公司是否接受被
    告提出之盆償金額，不能因此即推認被告有為自己或第三人
    不法所有之意圖。又因本件無法認定被告有不法所有之意圖
    ，故不能認定被告有恐嚇取財或兼含詐欺性質之恐嚇取財犯
    行。
　⒊綜上，被告客觀上既無以惡害告知之恐嚇取財犯行，主觀上
    亦認定有權利主張損害賠償，而不具不法所有意圖及恐嚇取
    財之犯意，被告所為自不構成恐嚇取財罪嫌。
　㈤強制部分：　
　⒈刑法第304 條強制罪所指之妨害人行使權利，必須檢驗是否
    有手段目的之可非難性，倘行為人之行為，已該當正當防衛
    、緊急避難，或為依法令之行為，即已阻卻違法，自係法之
    所許，難認係妨害他人行使權利；即便行為人之行為不符
    合法定阻卻違法事由，仍應藉由對強制手段與強制目的之整
    體衡量，以判斷是否具有社會可非難性。倘依行為當時之社
    會倫理觀念，乃屬相當而得受容許，或手段與目的間具有內
    在關聯性，或所侵害之法益極其微小，不足以影響社會之正
    常運作，而與社會生活相當者，即欠缺違法性，尚難以該罪
    相繩。
　⒉被告於106年10月11日上午，在719-3地號土地上架設菱形鐵
    網，使巧思家公司所屬大型機具無法自本案工地西側進出之
    事實，業經被告於本院準備程序中自承在卷（詳本院卷第93
    頁），並經證人邱○○、乙○○於調詢或偵查中證述在卷（詳他
    字卷第30頁、第31頁、第131頁），復有現場相片在卷可參
    （詳警9300卷第43頁以下）。本院審酌：　
　⑴巧思家公司為順利在本案工地興建房屋，於未親自與東寧社
    區發展協會協調樹木搬遷事宜，亦未確認是否經該協會同意
    之下，即擅自將樹木挖取，改以盆栽方式移植，並放置在上
    開土地旁之事實，業經本院認定如前。基於上開事實，並對
    照證人邱○○於調詢中證稱：被告只圍719-3 地號土地那一側
    的圍籬，建商車輛可從另外一側進出工地，但進出工地施工
    多少會受阻礙；被告於106年10月11日上午9時到11時之間，
    用鐵絲網去封工地，工地還有一條路可以出入，但是機器就
    不好施作等語（詳他字卷第32頁、第147頁、第149 頁）。
    證人朱○○於偵查中證稱：本來巧思家公司在國有財產局跟台
    糖公司的土地中間有做1 個門出入，後來圍起來就沒辦法從
    那邊出入，他要從前面另外一條比較小條的出入，大車比較
    難進去等語（詳偵卷第74頁）。且參以證人甲○○於偵查中證
    陳：南邊是有跟水利局申請步板橋，但那時南邊的橋還沒做
    好；我付了水利局70多萬，是跟水利局合法申請從南邊出入
    ，後來就走南邊，但南邊的路只有4米多，西邊的路有10米
    等語（詳偵卷第59頁）。可知巧思家公司原向水利局申請在
    本案工地南邊設置步板牆，以利機具進入本案工地進行興建
    房屋工程，但因該步板橋尚未完工，且寬度僅有4米，致機
    具進出本案工地不方便，為求順利在本案工地進行興建房屋
    工程，於上開步板橋尚未完工之下，未經東寧社區發展協會
    同意，即擅自挖取719-3 地號土地上，東寧社區發展協會所
    種植之樹木，以利機具自該土地進出本案工地，嗣後並使用
    該土地進出本案工地。
　⑵雖719-3地號土地之管理權人為屏東縣○○鄉公所，但屏東縣○○
    鄉公所既同意將該土地借予東寧社區發展協會，進行綠美化
    工程，則東寧社區發展協會應可使用該土地進行綠美化工程
    。由於東寧社區發展協會取得上開土地使用權之前，巧思家
    公司即擅自挖取東寧社區發展協會前於該土地所種植之樹木
    ，並違法使用該土地，進出本案工地。且於東寧社區發展協
    會於106年7月24日取得上開土地使用權之後，巧思家公司復
    未與屏東縣○○鄉公所或東寧社區發展協會進行協調，仍擅自
    使用上開土地，使其機具進出本案工地。巧思家公司所為除
    已影響719-3地號土地原有之綠化工程外；在大型機具持續
    利用上開土地進出本案工地之下，亦有礙於東寧社區發展協
    會依計畫所欲進行之綠美化工程。被告身為東寧社區發展協
    會理事長，基於其協會向屏東縣○○鄉○○○○00000地號土地之
    目的，為排除巧思家公司所屬機具繼續違法使用上開土地進
    出本案工地，在其協會得使用之土地上，或架設菱形鐵網，
    或縱以身體阻擋或拉扯方式，防止巧思家公司所屬機具持續
    使用該土地進出本案工地，手段及目的之間應具有內在關聯
    性，尚難論以強制罪嫌。
　⑶再者，被告於106年9月6日，在屏東縣○○鄉公所1樓會議室內
    ，向證人乙○○所屬之巧思家公司要求賠償之後，距離被告於
    106年10月11日上午，在719-3地號土地上架設菱形鐵網，已
    歷時1個多月。且依現存證據資料，被告在此期間內，亦未
    持續向證人乙○○、李長明所屬之巧思家公司要求賠償。尚難
    僅因被告於106年10月11日上午，在719-3地號土地上架設菱
    形鐵網，即認被告欲以此方式，達成恐嚇取財之目的。　　
　㈥綜上，檢察官所提出被告涉嫌恐嚇取財未遂及強制犯行所憑
    之證據，尚未達於通常一般之人均不致有所懷疑，而得確信
    其為真實之程度。檢察官所舉之證據，既無法使本院獲致被
    告有罪之心證，被告犯罪即屬不能證明。
五、原審以不能證明被告犯罪，而為被告無罪之諭知，核無違誤
    。檢察官以被告應成立犯罪為由，提起上訴，指摘原判決不
    當，為無理由，應予駁回。
據上論結，應依刑事訴訟法第368條，判決如主文。
本案經檢察官林吉泉提起公訴，檢察官楊婉莉提起上訴，檢察官
李啟明到庭執行職務。
中　　華　　民　　國　　111 　年　　6 　　月　　22　　日
                    刑事第三庭  審判長法  官  吳進寶
                                      法  官  徐美麗
                                      法  官  方百正
以上正本證明與原本無異。
本判決不得上訴。
中　　華　　民　　國　　111 　年　　6 　　月　　22　　日
                                      書記官  呂姿儀